【裁判字號】    97,上更(一),9
【裁判日期】    970331
【裁判案由】    殺人未遂
【裁判全文】
臺灣高等法院高雄分院刑事判決       97年度上更(一)字第9號
上  訴  人
即  被  告  乙○○
指定辯護人  本院公設辯護人  孫妙岑
上列上訴人因殺人未遂案件，不服臺灣高雄地方法院94年度訴字
第250 號中華民國94年9 月21日第一審判決（起訴案號：臺灣高
雄地方法院檢察署93年度偵字第15283 號），本院判決如下：
     主  文
原判決撤銷。
乙○○殺人未遂，處有期徒刑伍年貳月。
     事  實
一、乙○○自20歲起有飲酒之習慣，且因長期飲酒關係，已有酒
    精中毒之情形，可預見其飲酒後會衝動而無法妥當控制自己
    之行為，竟仍於民國（以下同）93年7 月28日18時許，在其
    妹林靜如位於高雄市○○區○○路5 號騎樓處所經營之北門
    檳榔攤內，與甲○○及李建樟同桌飲用高梁酒及威士忌等酒
    類，致其血液中酒精濃度高達414mg/dl，且因酒精作用致意
    識程度及認知、現實判斷能力受損粍弱之情形下，竟突萌殺
    人犯意，至上開住處1 樓客廳櫃子抽屜內取出水果刀1 把（
    為林靜如所有），返回騎樓至甲○○左方，趁甲○○不及防
    備之際，右手持該水果刀朝甲○○左頸部砍下，甲○○見狀
    乃欲將乙○○推開時，乙○○又再往甲○○左上臂刺1 刀，
    致甲○○因而受有左頸深度撕裂傷19公分，合併內、外頸靜
    脈、臂神經叢部分、大耳神經、胸鎖乳突肌、斜方肌、中斜
    角肌、頸闊肌斷裂等傷害，嗣甲○○受傷後與乙○○發生拉
    扯，經在場之李大成、李建樟及鐘年富將2 人拉開，並將甲
    ○○送醫急救，甲○○始倖免於死，嗣警方據報至現場處理
    ，並在檳榔攤內扣得乙○○持以犯罪之水果刀1 把。
二、案經高雄市政府警察局小港分局移送台灣高雄地方法院檢察
    署檢察官偵查起訴。
    理  由
壹、證據能力部分：
一、告訴人甲○○於警訊中就本案案情之陳述，係屬被告以外之
    人於審判外之言詞陳述，為傳聞證據，且其警訊所述與審判
    中所述並無不符之處，亦無例外取得證據能力之情形，故依
    刑事訴訟法第159 條第1 項規定，告訴人之警訊筆錄並無證
    據能力。
二、證人李大成、李建樟及鐘年富於警詢中之陳述，雖係被告以
    外之人於審判外之言詞陳述，屬傳聞證據，惟上訴人及辯護
    人於本案言詞辯論終結前，均未就證據能力表示異議，且本
    院審酌上開證人於警訊陳述作成時之情形，亦認為適當，本
    院認有證據能力。另告訴人及證人李大成、李建樟與鐘年富
    等人於偵查中之證詞，均係在檢察官前所為之陳述，且均經
    具結而以證人身分為證述，亦無顯有不可信之情形，是渠等
    上開偵查中之證詞，依刑事訴訟法第159 條之1 第2 項規定
    ，均有證據能力，得作為認定上訴人乙○○犯行之證據。
貳、實體部分：
一、訊之上訴人即被告乙○○固不否認其有於上揭時地與告訴人
    甲○○同桌飲酒，且飲用上開酒類之事實，惟矢口否認有何
    上揭殺人未遂之犯行，辯稱：我當時酒喝太多，已經沒有意
    識，我沒有要致告訴人於死的意思云云。惟查：
（一）上訴人乙○○有於上揭時地飲酒後右手持水果刀揮砍告訴
      人頸部及左上臂，致告訴人受有上揭傷害，經李大成、李
      建樟及鐘年富將告訴人送醫急救，告訴人始倖免於死之事
      實，業據證人即告訴人於偵查及本院審理中證稱：我當天
      去案發地點找李大成喝酒，後來被告從客廳出來也一起喝
      ，之後被告進去客廳，我因為面對客廳，看到被告走到電
      視旁的櫃子打開抽屜拿水果刀，然後走到我的身體左方，
      我問被告作什麼，被告突然拿水果刀往我左邊頸部砍下，
      並在我左臂刺1 刀，之後我們2 人就扭打在一起，李大成
      他們就將我們2 人拉開等語明確；並經證人即當場目睹告
      訴人與被告扭打在一起之李大成於警詢、偵查及原審審理
      中證稱：我當天坐的位子面向外面，我看到時被告和告訴
      人已經扭打在一起，我和李建樟及鐘年富就上前將他們拉
      開，並看到刀子已經掉在地上，被告當時可能發現地上有
      許多血，而嚇到坐在地上，我就和李建樟及鐘年富將告訴
      人送醫急救等語屬實；另在場目擊證人李建樟及鐘年富於
      警訊及偵查中所為之證詞，亦與證人李大成上開證述內容
      大致相同。而告訴人頸部係遭上訴人揮砍後致受有上開傷
      害，經送醫急救始倖免於死之事實，亦有高雄市立小港醫
      院甲種診斷證明書2 份在卷可憑，復有案發現場位置圖1
      份、現場照片16張及扣案之上訴人乙○○持以犯罪之水果
      刀1 把在卷可資佐證。而該扣案之水果刀1 把經送驗結果
      ：「水果刀上血跡與告訴人口腔棉棒之DNA-STR 型別相符
      」，此有高雄市政府警察局鑑驗書（93年9 月22日高市警
      鑑字第0930063566號）1 份附卷可憑，足認上訴人確係持
      扣案之水果刀揮砍告訴人，是上訴人乙○○確有手持水果
      刀揮砍告訴人，致告訴人受有上述傷害之事實，應可認定
      。
（二）辯護人雖辯稱：被告與告訴人間並無仇怨，案發前並無口
      角衝突，被告並無殺人之動機，其應無殺人之故意等語。
      惟按殺人未遂罪之成立，係以行為人主觀上有戕害他人生
      命之故意，並著手於殺害行為之實施，而未發生死亡之結
      果為要件，而行為人是否具有殺人之故意，應以被告手持
      之兇器種類，下手之身體部位，揮砍次數及造成之傷害等
      ，綜合判斷。本件上訴人乙○○係與告訴人一同飲酒後，
      至上開客廳內取出水果刀1 把，走至告訴人左方，於告訴
      人不及防備之際，揮刀朝告訴人頸部揮砍1 節，已據告訴
      人於偵查及原審審理中均證述明確，而上訴人係由告訴人
      之左方靠近突襲，告訴人當時並無轉身以身體正面面向上
      訴人乙○○，其因而失去防禦之機會，而扣案之水果刀相
      當鋒利，有水果刀照片在卷可稽，且人身體頸部係相當脆
      弱部位，其上有大動脈及呼吸道等重要器官，而持此鋒利
      之刀械，以之揮砍人之頸部，顯足以致命，此為常情，上
      訴人乙○○竟持水果刀對已失防禦機會之告訴人頸部猛力
      揮砍，且依上揭診斷證明書所載，告訴人受有左頸深度之
      撕裂傷達19公分「左頸深度撕裂傷」，指傷及頸部肌肉、
      大血管和重要神經，故為深度撕裂傷。「19公分」指傷口
      長度，該病患為橫向傷口，經測量長達19公分，並有7 處
      部位斷裂之刀傷，足見上訴人乙○○下手之重，用力之猛
      。再者，經檢察官向告訴人受傷後就醫之高雄市立小港醫
      院函詢結果：「告訴人傷勢為左頸部大而深撕裂傷，合併
      肌肉、血管、神經斷裂‧‧‧因深度撕裂傷合併大血管斷
      裂，大量出血，若急救不當或延遲救治，確有危及生命之
      可能」等語，此有該醫院93年12月7 日高醫港秘字第0930
      002092號函文可證，益證被告持刀揮砍告訴人，已足以致
      告訴人於死，足見上訴人乙○○當時有殺人之故意，應可
      認定。
（三）雖告訴人證稱：被告於揮砍前有對其說「給你死」等語，
      已為被告所否認，且在場證人李大成、李建樟及鐘年富於
      警訊、偵查及原審審理中證述時，亦均否認有聽聞上訴人
      說上開言語，故難僅憑告訴人單方面證詞，即認上訴人有
      為上開言詞，然如上所述，上訴人乙○○於行為時所持兇
      器係鋒利之水果刀，實際下手揮砍位置則是人類身體易導
      致命危之頸部等處綜合判斷，顯見上訴人乙○○確係基於
      殺人故意而為，並不因其於行兇當時未為上開言詞，而可
      解免其故意殺人罪責。
（四）又辯護人另辯以：被告之酒測值為2點07mg/l（此乃被告
      之血液酒精濃度414mg/dl換算成吐氣之酒測值），且被告
      經送精神鑑定結果，其行為時精神狀態已達心神喪失程度
      ，故被告應為無罪等語。又上訴人乙○○於本院審理中供
      稱：我當時酒喝太多，已經沒有意識等語，又經原審將上
      訴人送高雄市立凱旋醫院鑑定其行為時精神狀態結果雖認
      ：「被告當時因酒精作用，依據文獻，酒精血中濃度414m
      g/dl，酒精中毒程度為平衡感、判斷力障礙度升高，明顯
      酒醉，步履極度不穩，甚至有些人可能呆滯木僵，因此判
      斷被告案發當時因酒精中毒致意識程度及認知、現實判斷
      能力極度受損，已達心神喪失之程度」，此有高雄市立凱
      旋醫院94年8 月3 日以高市凱醫成字第0940002789號函送
      之精神鑑定書1 份在卷可憑，惟查上訴人乙○○酒後既仍
      能進入客廳至電視機旁櫃子抽屜內取出水果刀1 把，再返
      回騎樓至甲○○左方，趁甲○○不及防備之際，右手持該
      水果刀朝甲○○左頸部砍下，其當時既知兇器水果刀放置
      處所，並於取得兇器後持以行兇殺人，應認其當時仍有意
      識而未達精神喪失之程度，只是受酒精影響控制力較弱精
      神粍弱而已，前述鑑定謂上訴人乙○○已達精神喪失之程
      度，尚非可採，至上訴人乙○○辯稱當時酒喝太多，已經
      沒有意識云云，亦不足採。
    綜上所述，因上訴人乙○○酒後既仍能進入客廳至電視機旁
    櫃子抽屜內取出水果刀1把，再返回騎樓至甲○○左方，趁
    甲○○不及防備之際，右手持該水果刀朝甲○○左頸部砍下
    ，其當時既知兇器水果刀放置處所，並於取得兇器後持以行
    兇殺人，應認其當時仍有意識而未達精神喪失之程度，只是
    受酒精影響控制力較弱精神粍弱而已，又被害人被殺至左頸
    部大而深撕裂傷，合併肌肉、血管、神經斷裂‧‧‧因深度
    撕裂傷合併大血管斷裂，大量出血，若急救不當或延遲救治
    ，確有生命危險，而該水果刀十分尖銳、銳利，足見上訴人
    乙○○有殺人未遂之行為，事證明確，其所辯係卸責之詞，
    不足採信，其犯行已堪認定。
二、核上訴人乙○○所為，係犯刑法第271 條第2 項、第1 項之
    殺人未遂罪。上訴人乙○○已著手於殺人犯行之實施，惟未
    致告訴人死亡之結果，為未遂犯，又上訴人乙○○行為時，
    關於未遂犯之處罰，修正前刑法第25條規定「已著手於犯罪
    行為之實行而不遂者，為未遂犯，未遂犯之處罰，以有特別
    規定者，為限」，修正前刑法第26條前段規定「未遂犯之處
    罰，得按既遂犯之刑減輕之」，而於95年7 月1 日刑法修正
    施行後，上開關於未遂犯之處罰，乃統一移置於修正後刑法
    第25 條 規定「已著手於犯罪行為之實行而不遂者，為未遂
    犯。未遂犯之處罰，以有特別規定者為限，並得按既遂犯之
    刑減輕之」，比較上開規定，僅屬法條順序之移置，並無法
    律之變更，自不生法律比較適用之問題，應逕適用刑法第25
    條之規定；上訴人乙○○雖著手於殺人行為之實施，惟並未
    發生侵害他人生命法益之結果，為未遂犯，應依刑法第25條
    第2 項之規定，按既遂犯之刑度減輕其刑。又上訴人乙○○
    是酒後行兇，其酒後雖有受酒精影響控制力較弱之精神粍弱
    之現象，惟因是酒後行為，此部分不予減輕其刑。又依修正
    前刑法第64條第2 項規定：死刑減輕者為無期徒刑，或為15
    年以下12年以上有期徒刑，修正前刑法第65條第2 項規定：
    無期徒刑減輕為7 年以上有期徒刑，修正後刑法第64條第2
    項規定：死刑減輕者為無期徒刑，修正後刑法第65條2 項規
    定：無期徒刑減輕者，為20年以下15年以上有期徒刑，比較
    此部分之新舊法亦應適用有利於上訴人乙○○之修正前刑法
    第64條第2 項、第65條第2 項之刑論處。
三、原審予以論科，固非無見，惟查本件上訴人乙○○只是受酒
    精影響控制力較弱精神粍弱而已，原判決認上訴人乙○○酒
    後已達精神喪失之程度，尚有未洽，上訴人乙○○上訴主張
    當時心神喪失而否認犯罪，雖無理由，惟原判決既有可議，
    自應予撤銷改判。審酌上訴人乙○○酒後，持刀殺害告訴人
    ，所幸告訴人急救得宜倖免於難，然亦造成告訴人身體之痛
    苦傷害及心靈之恐慌，且犯後迄今仍未與告訴人和解，已據
    告訴人陳述明確，犯後又飾詞卸責，難認其有悔意，惟念及
    被告並無刑事犯罪前科，有臺灣高等法院被告前案紀錄表1
    份在卷可查，素行尚可，及其犯罪手段、造成損害等一切情
    狀，爰量處有期徒刑5 年2 月。另扣案之水果刀1 把，雖係
    被告犯罪所用之物，惟上訴人乙○○供稱：該把水果刀係我
    妹妹林靜如所有等語，核與林靜如於警訊中所述情形相符，
    是該把水果刀既非上訴人乙○○所有之物，爰不予宣告沒收
    ，附此敘明。
據上論結，應依刑事訴訟法第369 條第1 項前段、第364 條、第
299 條第1 項前段，刑法第2 條第1 項前段、第271 條第2 項、
第1 項、第25條第2 項、修正前刑法第64條第2 項、第65條第2
項，判決如主文。
本案經檢察官許月雲到庭執行職務。
中    華    民    國    97    年    3     月    31    日
                      刑事第六庭  審判長法  官  王憲義
                                        法  官  邱永貴
                                        法  官  張盛喜
以上正本證明與原本無異。
如不服本判決應於收受本判決後10日內向本院提出上訴書狀，其
未敘述上訴理由者，並得於提起上訴後10日內向本院補提理由書
狀（均須按他造當事人之人數附繕本）「切勿逕送上級法院」。
中    華    民    國    97    年    3     月    31    日
                                        書記官  黃一秋
附錄本件判決論罪科刑法條：
中華民國刑法第271 條第1 項、第2 項 (普通殺人罪) 殺人者，
處死刑、無期徒刑或10年以上有期徒刑。
前項之未遂犯罰之。                                       Ｆ


司法院資訊處製作；財團法人民間司法改革基金會備份。
